臺灣彰化地方法院民事判決
111年度簡字第3號
原      告  盧素蘭  
訴訟代理人  陳建良律師
被      告  陳韻旬  
訴訟代理人  陳英祥  
            劉嘉裕律師
上列被告因過失傷害案件（本院108年度交易字第486號），經原
告提起刑事附帶民事訴訟，並由本院刑事庭裁定移送前來（本院
108年度交附民字第84號），本院於民國111年4月14日言詞辯論
終結，判決如下：
    主      文
一、被告應給付原告新臺幣3萬元，及自民國108年8月9日起至清
    償日止，按週年利率百分之5計算之利息。
二、原告其餘之訴駁回。
三、訴訟費用由被告負擔百分之1，餘由原告負擔。
四、本判決第一項得假執行，但被告如以新臺幣3萬元為原告預
    供擔保，得免為假執行。
五、原告其餘假執行之聲請駁回。 
    事實及理由
壹、程序方面
    按本於道路交通事故有所請求而涉訟者，不問其標的金額或
    價額一律適用簡易程序，且修正前已繫屬之該類事件未經終
    局裁判者，適用修正後之規定，民國110年1月22日修正施行
    之民事訴訟法第427條第2項第11款、110年1月22日修正施行
    之民事訴訟法施行法第4條之1第1款分別定有明文。本件既
    屬因道路交通事故所涉之紛爭，且於110年1月22日前就已繫
    屬本院而尚未經判決，則揆諸前揭說明，本院自應將本件原
    屬通常訴訟之事件，改依簡易程序裁判。
貳、實體方面
一、原告主張：
（一）被告於107年6月10日下午4時許，騎乘車牌號碼000-0000
      號普通重型機車，沿彰化縣埔心鄉太平村武平西街由北往
      南方向行駛，並於同日下午4時11分許行駛至彰化縣○○鄉○
      ○村○○○街○○○路○○號誌Y字型交岔路口，欲右轉進入彰化縣
      埔心鄉錫壽路時，本應注意右轉彎時，應先顯示車輛前後
      之右邊方向燈光，且轉彎車應讓直行車先行，及應注意兩
      車並行之間隔，隨時採取必要之安全措施，而依當時之天
      氣、路況，並無不能注意之情事，竟疏未注意，即貿然右
      轉，適有原告騎乘車牌號碼000-000號普通輕型機車，沿
      彰化縣埔心鄉太平村武平西街由北往南方向行駛至上開路
      口，因閃避不及而撞及被告所騎乘之前揭機車（下稱系爭
      事故），原告因而人車倒地，受有尾骨閉鎖性骨折、下背
      和骨盆挫傷、左側手肘擦傷、左側膝部擦傷等傷害（下稱
      尾骨骨折等傷害）及腰椎第二、三、四、五節椎柱狹窄、
      第三、四節腰椎椎間盤間隙狹窄、第三、四節腰椎與第四
      、五節腰椎椎間盤突出等病症（下稱系爭病症），並因系
      爭病症而有背痛、腰痛、大腿痠麻等症狀。因此，原告茲
      依民法第191條之2、第193條第1項、第195條第1項前段之
      規定，請求被告賠償系爭病症所致之醫療費新臺幣（下同
      ）5萬5,626元、看護費14萬4,000元及減少勞動能力損害1
      87萬5,600元、尾骨骨折等傷害與系爭病症所致之慰撫金6
      0萬元。
（二）並聲明：被告應給付原告267萬5,226元，及自起訴狀繕本
      送達翌日起至清償日止，按週年利率百分之5計算之利息
      ；願供擔保，請准宣告假執行。　　
二、被告抗辯：
（一）被告因系爭事故經本院刑事庭以108年度交易字第486號、
      臺灣高等法院臺中分院以109年度交上易字第437號判決有
      罪確定，而該等判決之犯罪事實僅記載原告有因系爭事故
      受有尾骨骨折等傷害而已，且依員生醫院公文回覆單、11
      0年7月1日國立臺灣大學醫學院附設醫院（下稱臺大醫院
      ）鑑定回復意見表所載，亦足認系爭病症與原告自身退化
      相關性較大，與系爭事故無關，故系爭病症並非由被告所
      造成，亦無法推論系爭病症有因系爭事故而加重，因此，
      原告就系爭病症請求被告賠償醫療費5萬5,626元、看護費
      14萬4,000元、減少勞動能力損害187萬5,600元、慰撫金
      ，並無理由。
（二）原告因系爭事故所受之尾骨骨折等傷害，依員榮醫院急診
      護理評估紀錄所示，只為急性周邊輕度疼痛，且原告於系
      爭事故發生當日就離院，兩造之行車速度復均為緩慢，可
      見原告因系爭事故所受之尾骨骨折等傷害應屬輕微，故原
      告所請求之慰撫金應以3萬元為適當。
（三）依交通部公路總局車輛行車事故鑑定覆議會覆議意見書所
      示，兩造所騎乘之前揭機車於行經上開路口時互未保持並
      行之間隔，均為肇事原因，故原告亦應負百分之50之與有
      過失責任。
（四）原告領取之強制汽車責任險保險金10萬5,250元、10萬9,3
      92元，應自損害賠償金額中予以扣除。
（五）並聲明：原告之訴及假執行之聲請均駁回；如受不利判決
      ，願供擔保，請准宣告免為假執行。　　
三、兩造不爭執之事實（見本院卷二第428、429頁）：
（一）被告於107年6月10日下午4時11分許，騎乘前揭機車，沿
      彰化縣埔心鄉太平村武平西街由北往南方向行駛至上開路
      口，欲右轉進入彰化縣埔心鄉錫壽路時，原應注意右轉彎
      時，應先顯示車輛前後之右邊方向燈光，且轉彎車應讓直
      行車先行，並應注意兩車並行之間隔，隨時採取必要之安
      全措施，而依當時天候陰、日間自然光線、柏油路面乾燥
      無缺陷、無障礙物及視距良好等情形，並無不能注意之情
      事，竟疏未注意及此，貿然右轉，適有原告騎乘前揭機車
      ，沿彰化縣埔心鄉太平村武平西街同向行駛至上開路口，
      兩造所騎乘之前揭機車因而發生碰撞，導致原告人車倒地
      ，受有尾骨骨折等傷害，並旋送往員榮醫院急診。
（二）原告於107年9月21日在員生醫院進行腰椎第三、四、五節
      後側減壓術、金屬固定術及第三、四節、第四、五節前脊
      椎融合術，嗣於107年9月28日出院，並自108年3月15日起
      至109年5月25日接受門診治療共26次，且員生醫院診斷原
      告有腰椎第二、三、四、五節椎柱狹窄之症狀。
（三）原告因系爭事故，領有強制汽車責任險保險金10萬5,250
      元、10萬9,392元、勞工保險職業傷害傷病給付23萬1,231
      元。
四、兩造之爭點（見本院卷二第429頁）：
（一）原告依民法第191條之2、第193條第1項、第195條第1項前
      段之規定，請求被告賠償醫療費5萬5,626元、看護費14萬
      4,000元、減少勞動能力損害187萬5,600元、慰撫金60萬
      元，有無理由？
（二）原告就系爭事故是否與有過失？若有，則兩造之過失比例
      為何？
五、得心證之理由：
（一）原告所受之系爭病症，是否與系爭事故具因果關係？　　
   1、按侵權行為之債，固以有侵權之行為及損害之發生，並二
      者間有相當因果關係為其成立要件（即「責任成立之相當
      因果關係」）。惟因果關係之認定，乃對於應負賠償責任
      之原因，自法律上加以相當之評價，於各種原因中，劃定
      其界限；非謂對於結果之發生具有原因力之事實，均屬原
      因，而令造成該事實之行為人均負損害賠償責任。而所謂
      相當因果關係乃由「條件關係」及「相當性」所構成，必
      先肯定「條件關係」後，再判斷該條件之「相當性」，始
      得謂有相當因果關係。又條件關係，是指「無此行為，必
      不生此種損害」，而「相當性」之審認，必以行為人之行
      為所造成之客觀存在事實，為觀察之基礎，並就此客觀存
      在事實，依吾人智識經驗判斷，通常均有發生同樣損害結
      果之可能者，始足稱之（最高法院101年度台上字第443號
      判決意旨參照）。
   2、原告雖主張：其所受之系爭病症是系爭事故所造成或有因
      系爭事故加劇等語（見本院卷一第233至237、360至362頁
      ；本院卷二第5至7頁），然已為被告所否認（見本院卷三
      第84、85頁），則依民事訴訟法第277條前段之規定，原
      告自應就此因果關係之有利於己事實負舉證責任。經查：
 （1）原告於系爭事故發生後，經員生醫院診斷其有腰椎第二、
      三、四、五節椎柱狹窄之病症，且依原告於107年8月17日
      在員生醫院所接受之腰椎核磁共振影像檢查顯示，亦可見
      原告有第三、四節腰椎椎間盤間隙狹窄、第三、四節腰椎
      與第四、五節腰椎椎間盤突出之病症等情，有員生醫院診
      斷證明書、110年7月1日臺大醫院鑑定回復意見表在卷可
      稽（見本院卷一第97、335、337頁），應屬真實。
 （2）原告所受之系爭病症，在腰椎核磁共振及X光檢查下，都
      可看到系爭病症屬於一些較為慢性之變化，與退化相關性
      較大，證據包括：椎間盤之高度較低、黃韌帶之增厚、小
      關節之肥厚及關節病變、贅生骨之增生等，且沒有一些明
      顯急性之外傷變化，包括骨挫傷、骨髓充血、出血、骨裂
      等狀況，因此認原告之系爭病症與本身身體退化造成之相
      關性較大等情，有110年2月19日與110年7月1日臺大醫院
      鑑定回復意見表附卷可佐（見本院卷一第335、337、441
      、443頁），可見原告所受之系爭病症，應是原告自身身
      體退化所致，並非系爭事故所造成，故尚難遽認原告所受
      之系爭病症與系爭事故間具相當因果關係中之「條件關係
      」。
 （3）原告因系爭事故而致所騎乘之前揭機車失控，並摔倒在地
      ，造成尾骨骨折，是有可能導致原告本身之系爭病症加劇
      ，但原告本身屬於舊疾之系爭病症仍為主因，且確實不能
      完全排除外傷加重本身退化之系爭病症程度，並很難清楚
      界定外傷及退化對於造成系爭病症之比例，但若外傷與退
      化相較，外傷所占之成分就相對上低很多等情，固有110
      年2月19日臺大醫院鑑定回復意見表、臺大醫院鑑定回復
      意見表（按：本院於110年11月11日發文）存卷可參（見
      本院卷一第441、443頁；本院卷二第9頁），然依110年7
      月1日臺大醫院鑑定回復意見表、臺大醫院鑑定回復意見
      表（按：本院於110年11月11日發文）所示（見本院卷一
      第335、337頁；本院卷二第9頁），該等鑑定結果另認：
      原告之腰椎第二、三、四、五節腰椎退化性疾病，並無證
      據有因車禍摔傷而惡化，因而有手術治療之必要；另若原
      告先前並無背痛、腰痛、大腿痠麻等相關症狀，亦不能一
      定推論原告之系爭病症有因系爭事故加重，因原告發生系
      爭事故至其為腰椎核磁共振影像檢查相隔已有2個月，單
      純原告自身退化亦可能有此病程等語，可見原告自身退化
      所致之系爭病症是否確有因系爭事故而惡化，誠有疑義，
      何況，原告本因身體退化所受之系爭病症於系爭事故發生
      後，亦可能隨時間之推移，因原告自身身體更行退化而加
      劇，致有背痛、腰痛、大腿痠麻等症狀，則系爭事故是否
      確有造成原告本因自身身體退化所受之系爭病症更行惡化
      ，誠有疑問，故同難逕認系爭事故與原告所受之系爭病症
      加劇間具相當因果關係中之「條件關係」。
 （4）原告雖另提出勞動部勞工保險局109年2月27日保職傷字第
      10960052840號函、財團法人金融消費評議中心評議書、
      勞動部勞工保險局110年9月24日保職失字第11060272210
      號函、勞動部勞工保險局111年2月22日保職核字第110021
      14734301號函、勞動部保險爭議審定書等書證（見本院卷
      一第165至179頁；本院卷二第11至31頁），以佐證其所受
      之系爭病症是因系爭事故所致或有因系爭事故加劇一節（
      見本院卷一第155頁；本院卷二第6、7頁），然前揭書證
      所載之內容，既與本院依110年2月19日與110年7月1日臺
      大醫院鑑定回復意見表、臺大醫院鑑定回復意見表（按：
      本院於110年11月11日發文）所為之前揭認定不同，而無
      法使本院達到系爭病症確是因系爭事故所致或加重之確信
      程度，則尚難認原告已盡其依民事訴訟法第277條前段所
      規定之舉證行為責任，故前揭書證並不足為有利於原告之
      認定。
 （5）綜上，原告既未能舉證證明其所受之系爭病症與系爭事故
      確存有因果關係，則原告主張：其所受之系爭病症是系爭
      事故所造成或有因此加劇等語（見本院卷一第233至237、
      360至362頁；本院卷二第5至7頁），不足採信。
（二）原告依民法第191條之2、第193條第1項、第195條第1項前
      段之規定，請求被告賠償醫療費5萬5,626元、看護費14萬
      4,000元、減少勞動能力損害187萬5,600元、慰撫金60萬
      元，有無理由？
　 1、被告於上開時、地，疏未在右轉前先行顯示右邊方向燈，
      亦未注意轉彎車應讓直行車先行、兩車並行之間隔及隨時
      採取必要之安全措施，即貿然騎乘前揭機車右轉，因而不
      慎與原告所騎乘之前揭機車發生碰撞，導致原告受有尾骨
      骨折等傷害，業如前述，則依民法第191條之2前段之規定
      ，被告自應就尾骨骨折等傷害所造成之損害，對原告負過
      失侵權行為損害賠償責任；至原告所受之系爭病症，依前
      所述，既與系爭事故無因果關係存在，則被告自無庸對原
      告所受之系爭病症負侵權行為損害賠償責任。
   2、原告雖主張：其因系爭事故而受有系爭病症，或有因系爭
      事故導致系爭病症加劇，故請求被告賠償因系爭病症所致
      之醫療費5萬5,626元、看護費14萬4,000元、減少勞動能
      力損害187萬5,600元等語（見本院卷一第235至239頁；本
      院卷二第428、431、432頁），並提出員生醫院診斷證明
      書、員生醫院收據為證（見本院卷一第97頁；本院卷二第
      433頁），及聲請送臺中榮民總醫院鑑定勞動能力減損比
      例（見本院卷一第349至351頁），然依前所述，被告既無
      庸就原告所受之系爭病症負侵權行為損害賠償責任，則原
      告以其所受之系爭病症是系爭事故所造成或有因系爭事故
      加劇為由，依民法第191條之2、第193條第1項之規定，請
      求被告賠償因系爭病症所致之醫療費5萬5,626元、看護費
      14萬4,000元、減少勞動能力損害187萬5,600元，自屬無
      據。
　 3、就慰撫金60萬元：
 （1）被告過失不法侵害原告之身體，導致原告受有尾骨骨折等
      傷害，已如前述，可見原告因此受有精神上之痛苦，則其
      依民法第195條第1項前段之規定，請求被告賠償慰撫金，
      應屬有據，至其就與系爭事故無因果關係之系爭病症，請
      求被告賠償慰撫金，則無理由。。
 （2）按關於非財產上損害賠償即慰撫金之核給，實務上咸認應
      斟酌實際加害情形、所生影響、請求人精神上痛苦程度、
      雙方身分、地位、經濟狀況等一切情形核定。本院審酌被
      告騎乘前揭機車貿然右轉，因而肇致系爭事故之發生，已
      危害行車安全；又原告遭逢系爭事故而受有尾骨骨折等傷
      害，則其於事後回想起系爭事故，仍可能心有餘悸，而於
      精神上受有相當之痛苦，然由原告於107年6月10日因尾骨
      骨折等傷害送往急診，在同日就已離院一節觀之（見107
      他3182卷第17頁），原告所受之尾骨骨折等傷害經一段時
      間治療後，應得完全痊癒；另依稅務電子閘門財產所得調
      件明細表所示（見本院卷一第46-5至46-7、46-13、46-14
      頁），原告於107年度之所得為429元，且名下有財產90萬
      290元，而被告於107年度之所得則為20萬5,907元，且名
      下無財產等一切情狀，認原告對被告請求慰撫金以3萬元
      為適當，逾此部分之請求，尚屬無據。
（三）原告就系爭事故是否與有過失？若有，則兩造之過失比例
      為何？
   1、按損害之發生或擴大，被害人與有過失者，法院得減輕賠
      償金額或免除之，民法第217條第1項定有明文。所謂損害
      發生或擴大，被害人與有過失者，是指被害人苟能盡善良
      管理人之注意，即得避免其損害之發生或擴大，乃竟不注
      意，致有損害發生或擴大之情形而言（最高法院70年度台
      上字第375號判決意旨參照）。又汽車行駛時，駕駛人應
      注意車前狀況及兩車並行之間隔，並隨時採取必要之安全
      措施，道路交通安全規則第94條第3項定有明文。
   2、系爭事故經交通部公路總局車輛行車事故鑑定覆議會鑑定
      後，固認原告騎乘前揭機車行經上開路口有未保持兩車並
      行間隔之肇事原因（見108交易486卷第25至27頁），然依
      前所述，系爭事故之發生是因被告騎乘前揭機車在上開路
      口右轉前，疏未先顯示右方向燈及禮讓原告所騎乘、屬於
      直行車之前揭機車先行，即貿然在上開路口右轉所造成，
      且依本院刑事庭就系爭事故錄影畫面進行勘驗之勘驗筆錄
      所載：「00：09時，畫面左方出現被告騎乘之白色機車車
      頭，並先出現於畫面中。00：10時，畫面左方出現告訴人
      （按：即原告，下同）所騎乘之紅色機車，被告在畫面右
      方，告訴人在畫面左方，兩車此時並行，被告白色機車突
      然往其行進方向右撇(即往告訴人之方向)。00：11時，被
      告之機車右側中間擦撞告訴人直行之紅色機車，被告之機
      車往其行進方向往左偏回正之後向前騎行。00：12時，告
      訴人之機車倒地。」（見108交易486卷第124、125頁），
      兩造所騎乘之前揭機車本有相當之間隔可供其等依原有行
      向各自前行，是因被告突然騎乘前揭機車右撇，才致兩造
      間之相當間隔縮短而發生碰撞，可見系爭事故發生時是被
      告騎乘前揭機車右轉侵入原告所行駛之直行路線而縮短與
      原告間之安全距離，而非原告疏未保持安全間隔；再者，
      被告既是在上開路口突然右轉，則往前行進之原告，對於
      從其左方突然右轉之被告所為之右轉彎舉動，是否有足夠
      之感知反應時間供其於目視到被告已呈右轉型態之前揭機
      車後，由腦部傳送指令至手部以達成有效煞車或採取同時
      右轉之安全措施，而得以盡善良管理人注意而避免系爭事
      故之發生，誠有疑問；況且，此感知反應時間尚不及於原
      告煞停前揭機車所需之煞停時間或同時右轉之時間，倘將
      煞停或同時右轉前揭機車所需之時間算入，則將更顯該短
      短之右轉彎時間實不足以讓原告從認知系爭事故可能發生
      之時起，得以採取完全有效之煞停或同時右轉前揭機車等
      防免措施，故原告對於系爭事故發生之起始原因，即被告
      疏未禮讓原告所騎乘之前揭機車直行，突然在上開路口右
      轉一節，不具避免可能性，而無過失存在。因此，前揭鑑
      定結果，容有誤會，並不足為不利於原告之認定，且被告
      辯稱：依前揭鑑定結果，原告就系爭事故之發生亦有疏未
      注意保持兩車並行間隔之與有過失情事，應負百分之50之
      責任等語（見本院卷三第87、88頁），難以採信。
（四）原告所領取之強制汽車責任險保險金10萬5,250元、10萬9
      ,392元，是否應自損害賠償金額中扣除？　　　　　　
   1、按保險人依強制汽車責任保險法規定所為之保險給付，視
      為被保險人損害賠償金額之一部分，被保險人受賠償請求
      時，得扣除之，強制汽車責任保險法第32條定有明文；又
      強制汽車責任保險法第7條固規定：「因汽車交通事故致
      受害人傷害或死亡者，不論加害人有無過失，請求權人得
      依本法規定向保險人請求保險給付。」，惟強制汽車責任
      保險法第13條已規定：「本法所稱汽車交通事故，指使用
      或管理汽車致乘客或車外第三人傷害或死亡之事故。」，
      可見仍以交通事故是出於加害人之行為所致者為必要，如
      與其行為無相當因果關係，仍無從向保險人請求保險給付
      ，則被保險人受賠償請求時得扣除之保險給付，亦應以保
      險人所支出之保險給付是因交通事故出於加害人之行為所
      致者為限。
　 2、就本院卷二第45、53頁之理賠給付明細表編號1至3、83所
      示之425元、430元、200元、920元，合計1,975元：依員
      榮醫院診斷證明書及收據、元泰診所診斷證明書及收據所
      示（見本院卷二第55、59、73、79、83、109頁），1,975
      元應是原告就其於系爭事故所受之尾骨骨折等傷害而支出
      之醫療費、診斷證明書費、就醫交通費，並據此向保險人
      申請保險給付而獲得之理賠金，但原告於本件並未就因尾
      骨骨折等傷害所支出之醫療費、診斷證明書費、就醫交通
      費請求被告賠償，則為避免被告因重複扣除而獲利，自不
      應再依強制汽車責任保險法第32條之規定，將1,975元從
      慰撫金3萬元中予以扣除。
　 3、就本院卷二第45至53頁之理賠給付明細表編號4至82、84
      、85所示之合計10萬2,559元（即：10萬4,534元－1,975元
      ＝10萬2,559元）、本院卷二第267至275頁之理賠給付明細
      表所示之8,915元、10萬元：依員生醫院診斷證明書及收
      據、任安堂中醫診所診斷證明書及收據、統一發票所示（
      見本院卷二第57、61至71、75、91至105、111至257、277
      至411頁），10萬2,559元、8,915元、10萬元應是原告就
      系爭病症所支出之醫療費、診斷證明書費、就醫交通費、
      膳食費、看護費、器材費及所受之勞動能力減損向保險人
      申請保險給付而獲得之理賠金；又依前所述，原告所受之
      系爭病症並非因系爭事故所致或有因系爭事故加劇，且原
      告所主張因系爭病症所生之醫療費5萬5,626元、看護費14
      萬4,000元、減少勞動能力損害187萬5,600元、慰撫金復
      經本院予以駁回，則保險人基於與系爭事故無關之系爭病
      症而給付10萬2,559元、8,915元、10萬元，自不應再依強
      制汽車責任保險法第32條之規定從因尾骨骨折等傷害所致
      之慰撫金3萬元中予以扣除。　
　 4、從而，被告辯稱：原告所領取之強制汽車責任險保險金10
      萬5,250元、10萬9,392元（含延滯息1,193元），應從損
      害賠償金額中扣除等語（見本院卷二第428頁），並非可
      採。
六、綜上所述，原告依民法第191條之2前段、第195條第1項前段
    之規定，請求被告給付3萬元，及自起訴狀繕本送達翌日即1
    08年8月9日（見108交附民84卷第23頁）起至清償日止，按
    週年利率百分之5計算之法定遲延利息，為有理由，應予准
    許，逾此範圍之請求，則無理由，應予駁回。
七、關於假執行之說明：原告勝訴部分，是依民事訴訟法第427
    條第1項規定適用簡易程序所為被告敗訴之判決，爰依民事
    訴訟法第389條第1項第3款之規定，依職權宣告假執行；被
    告就原告勝訴部分陳明願供擔保，聲請宣告免為假執行，合
    於法律規定，爰酌定相當擔保金額宣告之。又原告就其勝訴
    部分雖陳明願供擔保請准宣告假執行，然此僅是促使本院職
    權之發動，故毋庸為准駁之諭知。至原告就其敗訴部分陳明
    願供擔保聲請宣告假執行，已因訴之駁回而失所依據，應併
    予駁回。
八、本件事證已臻明確，兩造其餘攻擊防禦方法及證據，核與判
    決結果不生影響，爰不一一論列，併此敘明。
九、訴訟費用負擔之依據：民事訴訟法第79條。 　　　　　
中　　華　　民　　國　　111 　年　　5 　　月　　31　　日
                  民事第一庭    法　官　許嘉仁
以上正本係照原本作成。
如不服本判決，須於判決送達後20日內向本院提出上訴狀（須按
他造當事人之人數附繕本）。如委任律師提起上訴者，應一併繳
納上訴審裁判費。
中　　華　　民　　國　　111 　年　　5 　　月　　31　　日
                                書記官　曾靖雯